臺灣苗栗地方法院民事判決　　　　　　　　　　　九十三年度重訴字第五五號
　　原　　　告　己○○
　　訴訟代理人　洪大明律師
　　複　代理人　壬○○
　　被　　　告　乙○○
　　　　　　　　戊○○
　　　　　　　　丁○○
　　　　　　　　丙○○
　　　　　　　　庚○○
　　　　　　　　甲○○
　　　　　　　　　　　　　　樓.
　　　　　　　　辛○○
右當事人間分割共有物事件，本院於民國九十三年十一月十六日言詞辯論終結，判決
如下：
　　主　　文
被告乙○○、戊○○、丁○○、丙○○應就其被繼承人林茂所有坐落苗栗縣竹南鎮○○段第三四○、三四四、三四五地號土地，地目均為田，面積分別為四三一五點八八
平方公尺，二五七一點二四平方公尺，六二五點四○平方公尺，應有部分均一三九七
一分之四一三八，辦理繼承登記。
兩造共有前項土地應合併分割為：如附圖所示編號三四○─Ａ○○四，面積一三五七
點三一平方公尺，分歸被告甲○○取得。編號三四○─Ａ○○五，面積一三五七點三
一平方公尺，分歸被告辛○○取得。編號三四○─Ａ○○六，面積一二二一點二一平
方公尺，分歸被告庚○○取得。編號三四○，面積二五九點四二平方公尺，編號三四
四─Ａ○○三，面積五二九點九五平方公尺，編號三四四─Ａ○○四，面積八點七二
平方公尺，編號三四五─Ａ○○三，面積四二三點一二平方公尺，分歸原告己○○取
得。編號三四四，面積一九六九點四三平方公尺，編號三四五，面積二○○點八○平
方公尺，分歸被告乙○○、戊○○、丁○○、丙○○保持公同共有取得。編號三四○
─Ａ○○一，面積一二○點六三平方公尺，編號三四四─Ａ○○一，面積六三點一四
平方公尺，編號三四五─Ａ○○二，面積一點四八平方公尺，由兩造按原應有部分比
例保持共有。
訴訟費用由被告乙○○、戊○○、丁○○、丙○○連帶負擔一三九七一分之四一三八
；餘由原告及其他被告各按原應有部分之比例負擔。
　　事　　實
甲、原告方面：
  壹、聲明：如主文第一、二項所示。
　貳、陳述：
    一、坐落苗栗縣竹南鎮○○段第三四○、三四四、三四五地號土地，地目均為田
        ，都市計畫土地使用分區均為住宅區，面積分別為四三一五‧八八平方公尺
        ，二五七一‧二四平方公尺，六二五‧四○平方公尺，為原告己○○與被告
        庚○○、甲○○、辛○○及被告乙○○、戊○○、丁○○、丙○○之被繼承
        人林茂所共有，其應有部分為如附表所示。茲因系爭土地依其使用目的並無
        不能分割之情事，共有人間復未訂立不分割之契約，由於共有人間無法達成
        協議分割，爰訴請依聲明所示方法裁判分割。
    二、又原共有人林茂過世後，被告乙○○、戊○○、丁○○、丙○○為其繼承人
        ，惟迄未辦理繼承登記，爰併請求渠等辦理繼承登記後分割之。
    三、系爭土地部分為既成道路所占用，應請將該部分分歸兩造按原應有部分比例
        保持共有，餘再按共有人之應有部分比例分割，始為公平。
　參、證據：提出土地登記謄本四件、
      地使用分區證明書一件為證。
乙、被告庚○○方面：
　壹、聲明：原告之訴駁回。
  貳、陳述：同意分割，對原告主張之分割方案無意見。
丙、被告乙○○、甲○○、辛○○方面：未於言詞辯論期日到場，惟於本院現場勘驗
    時，到場表示對原告提出之分割方案無意見。
丁、被告戊○○、丁○○、丙○○方面：未於言詞辯論期日到場，亦未提出書狀作何
    聲明及陳述。
戊、本院依職權履勘現場，並囑託苗栗縣竹南地政事務所測量分割方案。
　　理　　由
一、本件被告經合法通知，被告庚○○未於最後言詞辯論期日到場，被告乙○○、甲○○、辛○○、戊○○、丁○○、丙○○未於言詞辯論期日到場，核均無民事訴
    訟法第三百八十六條各款所列情形，爰依原告之聲請，由其一造辯論而為判決。
二、原告起訴主張坐落苗栗縣竹南鎮○○段第三四○、三四四、三四五地號土地，地
    目均為田，都市計畫土地使用分區為住宅區，面積分別為四三一五‧八八平方公
    尺，二五七一‧二四平方公尺，六二五‧四○平方公尺，為原告己○○與被告庚○○、甲○○、辛○○及被告乙○○、戊○○、丁○○、丙○○之被繼承人林茂
    所共有，其應有部分為如附表所示。系爭土地依其使用目的並無不能分割之情事
    ，共有人間復未訂立不分割之契約，惟共有人間無法達成協議分割；及原共有人
    林茂過世後，被告乙○○、戊○○、丁○○、丙○○為其繼承人，尚未辦理繼承
    登記等事實，業據提出土地登記謄本三件、
    市計畫土地使用分區證明書一件在卷為證（見卷第八至一六頁、第四七至四九頁
    、第七二頁），並為到場被告庚○○所不爭執，自堪信為真實。
三、按各共有人得隨時請求分割共有物。但因物之使用目的不能分割或契約定有不分
    割之期限者，不在此限。又共有物分割之方法，不能協議決定者，法院得因任何
    共有人之聲請，命為分配。民法第八百二十三條第一項、第八百二十四條第二項
    分別定有明文。本件系爭土地依其使用目的並無不能分割之情形，共有人間復未
    以契約訂有不分割之期限，則原告因共有人間無法達成分割之協議，訴請裁判分
    割系爭土地，自屬正當，應予准許。又按因繼承於登記前已取得不動產物權者，
    非經登記，不得處分其物權。民法第七百五十九條定有明文。再者，共有不動產
    之共有人中一人死亡，他共有人請求分割共有物時，為求訴訟之經濟起見，可許
    原告就請求繼承登記及分割共有物之訴合併提起，即以一訴請求該死亡之共有人
    之繼承人辦理繼承登記，並請求該繼承人於辦理繼承登記後，與原告及其餘共有
    人分割共有之不動產（最高法院六十九年台上字第一一三四號判例參照）。查系
    爭土地共有人之一林茂死亡後，被告乙○○、戊○○、丁○○、丙○○為其繼承
    人，且尚未就系爭土地辦理繼承登記等情，已如前述，則揆諸上開說明，原告訴
    請被告乙○○、戊○○、丁○○、丙○○先行就共有人林茂之應有部分辦理繼承
    登記，自屬有據，亦應准許。
四、按共有物之分割方法，應斟酌當事人之聲明、共有物之性質、經濟效用及全體共
    有人之利益等因素決之。又按分割共有物，以消滅共有關係為目的，法院裁判分
    割共有土地時，除因該土地內部分土地之使用目的不能分割或部分共有人仍願維
    持其共有關係，應就該部分土地不予分割或准該部分共有人成立新共有關係外，
    應將土地分配於各共有人單獨所有（最高法院六十九年台上字第一八三一號判例
    參照）。查系爭三筆土地均為空地，其中如附圖所示編號三四○─Ａ○○一、三
    四四─Ａ○○一、三四五─Ａ○○二部分，為既成道路所占用，另三四○與三四
    四地號間，隔有三四一地號土地，目前業已開闢為道路等情，業據本院依職權履
    勘現場，並囑託苗栗縣竹南地政事務所測量屬實，製有勘驗筆錄及複丈成果圖附
    卷可憑（見卷第六四至六八頁、第一○九頁）。是本院斟酌系爭三筆土地均為空
    地，且均面臨三四一地號道路分割，尚稱公允；另原告及到場被告己○○暨本院
    履勘現場時到場之被告乙○○、甲○○、辛○○亦均表示同意採附圖所示之分割
    方案。又上開為既成道路占用之部分，仍繼續由兩造按原應有部分比例保持共有
    ，亦符合公平原則。從而本院參酌上情，認以如附圖所示方法分割為適當，爰判
    決如主文第二項所示。
五、再按繼承人有數人時，在分割遺產前，各繼承人對於遺產全部為公同共有。民法
    第一千一百五十一條定有明文。是故各繼承人雖按其應繼分繼承全部遺產，但於
  　分割遺產前，就遺產之公同共有物並無所謂應有部分之比例存在（最高法院三十
    七年上字第六四一九號判例參照）。本件原告請求就共有之系爭土地為分割，並
    非繼承人相互間請求就其等繼承人之所有遺產為分割，且共有人林茂之繼承人即
    被告乙○○、戊○○、丁○○、丙○○，並未就其分得土地登記為分別共有，是
    其等因繼承所取得林茂部分之土地，自仍為公同共有，爰將被告乙○○、戊○○
    、丁○○、丙○○分得部份均命為保持公同共有，併此敘明。
六、末按分割共有物事件，本質上並無訟爭性，兩造本可互換地位，由任一共有人起
    訴請求分割，均無不可，故勝訴當事人之訴訟行為，自非為伸張或防衛權利所必
    要者，訴訟費用宜由各當事人依應有部分比例分擔，併此敘明。
七、據上論結，本件原告之訴為有理由，依民事訴訟法第三百八十五條第一項前段、
    第八十一條第一款、第八十五條第一項但書，判決如主文。
中　　　　華　　　　民　　　　國　九十三　　年　　十一　　月　　三十  　日
        　　　　　　　　　　　　　　　民事庭法    　官　  黃佩韻
正本係照原本作成。
如不服本判決，應於判決送達後二十日內，向本院提出上訴狀。
中　　　　華　　　民　　　　　國　九十三　　年　　十一　　月  　三十　　日
                                            法院書記官　　張麗琴
附表：
 ┌─────┬────────┬────────────────────┐
 │共 有 人  │應有部分        │備註                                    │
 ├─────┼────────┼────────────────────┤
 │林茂      │4138/13971      │繼承人乙○○、戊○○、丁○○、丙○○尚未│
 │          │                │辦理繼承登記                            │
 ├─────┼────────┼────────────────────┤
 │己○○    │1/6             │                                        │
 ├─────┼────────┼────────────────────┤
 │庚○○    │1/6             │                                        │
 ├─────┼────────┼────────────────────┤
 │甲○○    │2588/13971      │                                        │
 ├─────┼────────┼────────────────────┤
 │辛○○    │2588/13971      │                                        │
 └─────┴────────┴────────────────────┘
